最高法院刑事判決　　　　　　　　　　　　　　　　八十八年度台非字第一六八號
　　上訴人　最高法院檢察署檢察總長
　　被　告　甲○○
右上訴人因被告違反槍砲彈藥刀械管制條例案件，對於台灣高等法院中華民國八十七
年六月十一日第二審確定判決（八十七年度少連上易字第三一號，起訴案號：台灣板
橋地方法院檢察署八十六年度少連偵字第一八九號），認為違法，提起非常上訴，本
院判決如左：
    主  文
原判決撤銷，由台灣高等法院依判決前之程序更為審判。
    理  由
非常上訴理由稱：「本件原判決之事實以被告甲○○與十四歲以上未滿十八歲之少年
甲００各出資一萬元，於八十六年二月十六日在台北縣板橋市○○路○段附近，共同
向綽號『水蛙』名為梁文忠之不詳年籍之人購買可發射子彈，具殺傷力之改造玩具手
槍一把、子彈四顆，乃共同未經許可，無故持有上開槍彈。二人並約定上開槍彈由少
年甲００攜回臺北縣新莊市○○街一九六巷一之二號三樓住處保管，同年三月六日為
警在該處查獲，並扣得上開槍彈，乃以第一審法院之判決，認被告所為，係與少年甲
００共犯槍砲彈藥刀械管制條例第十條第三項之未經許可無故持有可發射子彈、具有
殺傷力之槍枝罪及第十一條第三項之未經許可無故持有彈藥罪。行為後槍砲彈藥刀械
管制條例已於八十六年十一月二十四日修正公布施行，其持有槍枝部分，依修正後之
該條例第十一條第四項規定，應處一年以上七年以下有期徒刑，併科新臺幣七百萬元
以下罰金。持有子彈部分，依修正後該條例第十二條第四項規定，處五年以下有期徒
刑，併科新臺幣三百萬元以下罰金。依刑法第二條第一項但書比較結果，應適用最有
利於被告之修正前之規定，據以論處被告罪刑。並以修正後之槍砲彈藥刀械管制條例
第十九條第一項之規定，犯同條例第十一條（即條正前第十條）之罪，經判處有期徒
刑者，應於刑之執行完畢或赦免後，令入勞動場所，強制工作，其期間為三年。保安
處分，適用裁判時法律，又為刑法第二條第二項所規定，乃第一審判決併諭知並於刑
之執行完畢或赦免後，令入勞動場所強制工作三年，亦無不合。乃認第一審判決並無
不當，而為上訴駁回之判決。惟查本件原判決宣示後，被告之法定代理人王廷彰、王
張秀珠以原判決所適用之槍砲彈藥刀械管制條例第十九條及刑法第二條第二項規定有
抵觸憲法疑義，聲請司法院大法官會議解釋，有司法院大法官書記處復本署函可稽（
原函影本隨文附送），茲司法院大法官會議，已就其聲請釋憲案於八十七年十二月十
八日作成釋字第四七一號解釋，其解釋文明示，槍砲彈藥刀械管制條例第十九條第一
項規定，於依個案情節符合比例原則之情形，始予適用。凡行為人無預防矯治其社會
危險性之必要而仍宣付強制工作三年，則與憲法保障人民身體自由之規定有違，應自
本解釋公布之日起不予適用。惟參酌司法院大法官會議釋字第一七七、一八五及一八
八號解釋，如為引起歧見之該案確定終局判決，其適用法令所表示之見解，經司法院
解釋為違背法令之本旨時，是項解釋，自得為非常上訴之理由。依原判決之事實被告
僅係出資新台幣一萬元與少年甲００共同購入改造之玩具手槍交由甲００持有，其購
槍目的只在『炫耀』（見偵卷八頁警訊筆錄）。被告以往素行良好，並無前科，犯罪
後坦承犯案，犯罪後態度良好，足見其犯行輕微，不具嚴重性，亦無社會危險性，應
無拘束其身體自由而受強制工作之必要，第一審判決未審酌及此，遽引槍砲彈藥刀械
管制條例第十九條第一項之規定予以宣告強制工作三年，顯然不合上開解釋所指之憲
法第二十三條所定之比例原則，原判決未予糾正，而為上訴駁回之判決，同屬違法。
案經確定，且對被告不利，爰依刑事訴訟法第四百四十一條、第四百四十三條提起非
常上訴，以資救濟」等語。
本院按依司法院大法官會議釋字第四七一號解釋文明示，保安處分係對受處分人將來
之危險性所為拘束其身體、自由等之處置，以達教化與治療之目的，為刑罰之補充制
度。本諸法治國家保障人權之原理及刑法之保護作用，其法律規定之內容，應受比例
原則之規範，使保安處分之宣告，與行為人所為行為之嚴重性、行為人所表現之危險
性，及對於行為人未來行為之期待性相當。是於槍砲彈藥刀械管制條例修正前犯該條
例第十九條第一項所列舉之罪，除合於刑法第九十條第一項之要件得依該條項規定宣
告保安處分外，依從新從輕原則，自無適用刑法第二條第二項，依修正後槍砲彈藥刀
械管制條例第十九條第一項規定宣告保安處分之餘地。又依司法院大法官會議釋字第
一八八號解釋文觀之，如為引起歧見之案件業已確定判決，其適用法令所表示之見解
，經解釋為違背法令之本旨時，是項解釋，自得據為非常上訴之理由。本件被告甲○
○之法定代理人王廷彰、王張秀珠曾於民國八十七年七月二十七日以本件刑事確定判
決適用之刑法第二條第二項規定有違憲疑義，聲請司法院大法官解釋，經併案審查，
嗣作成八十七年十二月十八日公布之釋字第四七一號解釋在案，有司法院大法官書記
處八十八年二月九日（八八）處大三字第○二三二七號函附卷可稽。揆之上開說明，
上訴人提起本件非常上訴，自無不合。再依原判決所確認之事實，被告係與十四歲以
上未滿十八歲之少年甲００各出資一萬元，於八十六年二月十六日在台北縣板橋市○
○路○段附近，共同向綽號『水蛙』名為梁文忠之不詳年籍之人購買可發射子彈，具
殺傷力之改造玩具手槍一把、子彈四顆，乃共同未經許可，無故持有上開槍彈。二人
並約定上開槍彈由少年甲００攜帶回臺北縣新莊市○○街一九六巷一之二號三樓住處
保管，同年三月六日為警查獲，並扣得上開槍彈，乃以第一審判決認被告所為，係與
少年甲００共犯修正前槍砲彈藥刀械管制條例第十條第三項之未經許可無故持有可發
射子彈，具有殺傷力之槍枝罪及第十一條第三項之未經許可無故持有彈藥罪，並依修
正後之槍砲彈藥刀械管制條例第十九條第一項併諭知並於刑之執行完畢或赦免後，令
入勞動場所強制工作三年，並無不當，而為上訴駁回之判決。揆之首開說明，原判決
顯屬違背法令，且不利於被告。案經確定，非常上訴意旨執以指摘，洵有理由。至被
告之行為是否符合刑法第九十條第一項之規定宣付強制工作，核屬實體審認範疇，法
律審之非常上訴無從調查審認，為維持被告審級利益，應將原判決撤銷，由台灣高等
法院依判決前之程序更為審判，以資救濟。
據上論結，應依刑事訴訟法第四百四十七條第二項，判決如主文。
中      華      民      國    八十八    年      七      月     十四     日
                              最高法院刑事第二庭
                                  審判長法官  莊  來  成
                                        法官  呂  潮  澤
                                        法官  白  文  漳
                                        法官  蘇  振  堂
                                        法官  邵  燕  玲
      右正本證明與原本無異
                                              書  記  官
中      華      民      國    八十八    年      七      月    二十二    日
